【裁判字號】    99,台上,1357
【裁判日期】    990722
【裁判案由】    損害賠償
【裁判全文】
最高法院民事判決            九十九年度台上字第一三五七號
上  訴  人  甲○○
            乙○○
共      同
訴訟代理人  黃榮謨律師
上  訴  人  信義房屋仲介股份有限公司
法定代理人  丁○○
訴訟代理人  王建智律師
            劉韋德律師
被 上訴 人  丙○○
上列當事人間請求損害賠償事件，上訴人對於中華民國九十九年
二月十日台灣高等法院第二審判決（九十八年度重上字第六四六
號）提起上訴，本院判決如下：
    主  文
原判決廢棄，發回台灣高等法院。
    理  由
本件被上訴人主張：伊於民國九十五年四月間，經由上訴人信義
房屋仲介股份有限公司（下稱信義房屋）居間買受上訴人甲○○
、乙○○（下稱甲○○等人）所有之門牌號碼為台北市○○路○
段九十四號一、二樓房屋（建號分別為二九二六、二九二七，下
稱系爭房屋）與坐落土地即台北市○○區○○段一小段一○九○
、一○九一地號土地應有部分四分之一（下稱系爭土地）（二者
下稱系爭不動產），總價新台幣（下同）五千五百萬元。簽約之
際甲○○等人突表示系爭二樓房屋並無對應之土地應有部分，故
該部分需以贈與之方式辦理登記，伊因而指定以訴外人謝順池為
系爭不動產登記名義人，信義房屋並將二樓無土地持分記載於買
賣契約之特別記載事項。詎於辦妥系爭不動產所有權移轉登記之
翌日，訴外人王賢銘、王賴小花（下稱王賢銘等人）主張渠等為
系爭土地之共有人，因伊就系爭土地僅有四分之一應有部分，故
向伊請求每月二萬四千元之租金。因上訴人未告知此事，伊未給
付租金，可見上訴人蓄意隱瞞上開重要交易資訊之行為，損害伊
權益甚鉅，伊遂要求商議損害賠償相關事宜，甲○○等人始於九
十五年九月間達成和解，承認未告知系爭房屋二樓需繳付租金等
情，願由甲○○等人及信義房屋賠償。然王賢銘等人向伊訴請給
付租金，經法院判決認定竟是系爭一樓房屋無對應之土地應有部
分，非系爭二樓房屋無對應之土地，故伊需按月繳交鉅額之租金
。又信義房屋應注意能注意而疏於注意，告知伊錯誤訊息，自應
與甲○○等人負不真正連帶損害賠償之責。爰依民法第二百二十
七條、第三百五十三條、第三百五十九條及第一百七十九條之規
定，求為命甲○○等人給付二千萬元本息。暨依民法第五百四十
四條之規定，求為信義房屋給付損害賠償二千萬元本息。前二項
給付，於上訴人任一人為清償時，他人於清償之範圍內免給付義
務之判決。
上訴人甲○○等人則以：伊雖曾就系爭不動產爭議，與被上訴人
達成協議，系爭協議書雖係由借名登記人謝順池與伊所簽訂，但
效力仍及於被上訴人。而上開協議書既已約定由伊支付補償金一
百一十五萬元，並已給付完畢，依據民法第七百三十七條之規定
及協議書第三條之約定，被上訴人自不得再對伊提起本件訴訟。
又乙○○雖曾與王賢銘於八十三年八月二十四日成立調解，但非
針對系爭一樓房屋之對應土地應有部分承租。因乙○○於調解時
僅取得系爭房屋所有權，尚未取得任何土地應有部分。故乙○○
僅向王賢銘承租系爭土地應有部分四分之一，當時並未言明係針
對系爭一樓房屋之所對應之土地應有部分承租。再者，伊係委託
信義房屋出售系爭不動產，信義房屋則委由信義地政士聯合事務
所代書辦理簽約及過戶事宜，於系爭買賣契約書第一頁「土地標
示」中寫明所出售之土地為系爭一○九○、一○九一地號、權利
範圍各四分之一，與事實並無不符，至於契約第十六條「其他約
定事項」所謂「二樓無土地持分」，則為該代書所加註，並非伊
扭曲事實。乙○○所取得之系爭土地之應有部分，應係抽象存在
於上開土地之任一部份，而非具體侷限或對應於上開之某一建物
，被上訴人主張買賣標的物有瑕疵，乃屬無據等語，資為抗辯。
上訴人信義房屋則以：依地上建物對所使用之土地，均係以持分
型態共有，每戶建物均依據抽象比例共有並利用土地，所以只有
持分足或不足，無所謂「相對應持分」之概念。本件被上訴人於
簽約時已經明知系爭二樓房屋並無對應之土地應有部分，其買受
之建物部分僅有一樓部分，因此甲○○等人將土地應有部分四分
之一移轉予被上訴人，屬持分足額移轉，並無任何瑕疵可言。又
所謂產權調查，係伊依據不動產經紀業管理條例第二十三條所製
作，並非受被上訴人之委託，另「交屋後之保障及服務」係伊對
於已完成交屋之買方客戶，雙方另行依據契約所提供之保障服務
，並非受被上訴人委任處理事務之事項，故被上訴人與伊之間僅
有居間契約關係存在等語，資為抗辯。
原審維持第一審所為上訴人敗訴之判決，駁回其上訴，無非以：
系爭不動產所有權移轉過程，系爭一樓、二樓房屋部分原為王仁
明、王賢銘因新建各分別取得所有權，嗣後以買賣為原因，又分
別取得系爭一○九○、一○九一地號土地之應有部分各四分之一
、八分之二。後於六十四年九月三十日，王仁明將一樓房屋與王
賢銘之二樓房屋互換後，王賢銘為一樓房屋所有權人（王賢銘就
系爭土地仍有應有部分四分之一）。再於七十三年九月七日，王
賢銘、王仁明分別將一樓、二樓房屋出賣予乙○○，並未一併出
售其所有系爭土地之應有部分，亦即乙○○買受系爭房屋時，並
未取得該系爭房屋坐落土地之應有部分。王仁明之系爭土地應有
部分於八十年一月三十一日因繼承由王暐傑取得。而甲○○於八
十一年八月十日以贈與為原因，取得系爭房屋所有權。嗣於八十
四年三月二十二日，乙○○自王暐傑買受系爭土地應有部分四分
之一。又王賴小花於八十八年八月三十日以贈與為原因，自王賢
銘處取得系爭一○九○、一○九一地號各八分之一、四分之一之
土地應有部分。上開移轉過程，亦為兩造所不爭執，可認為真實
。因此，王賢銘等人就系爭土地上已無建物之所有權，故其本於
民法第四百二十五條之一法定租賃關係，向謝順池起訴請求給付
租金，經台北地方法院判決謝順池應給付王賢銘等人租金確定。
上開確定判決並認系爭一樓房屋與系爭土地間，有法定租賃關係
，系爭二樓房屋並無法定租賃關係，因系爭二樓房屋及坐落土地
應有部分，原屬王仁明所有，乙○○先取得房屋，嗣後才自王仁
明之繼承人王暐傑處取得土地應有部分。綜上，乙○○於買受系
爭一樓房屋時，即未從王賢銘買受坐落土地應有部分，從而，嗣
甲○○等人出售系爭不動產予被上訴人時，系爭一樓房屋坐落系
爭土地之應有部分，仍為王賢銘等人所有，為可認定之事實，亦
即系爭一樓房屋無對應之系爭土地應有部分。次查依系爭不動產
買賣契約約定，甲○○等人應移轉系爭一樓房屋所有權及坐落土
地之應有部分。惟系爭一樓房屋所坐落系爭土地之應有部分仍為
王賢銘等人所有，足認甲○○等人未依約給付系爭一樓房屋坐落
系爭土地之應有部分。又依台灣大華不動產估價師聯合事務所就
系爭一樓房屋有無對應之系爭土地持分時，價值差距約近二千九
百萬元。則甲○○等人未依約給付系爭一樓房屋坐落系爭土地之
應有部分，系爭一樓房屋價值顯然減損。是以，被上訴人主張甲
○○等人應就出售系爭一樓房屋無對應系爭土地應有部分，應負
物之瑕疵擔保責任，為有理由。又謝順池與上訴人甲○○等人簽
署系爭協議書，有發生代理被上訴人之效果。依系爭協議書第一
、三條約定內容及證人杜朝宗證稱內容，復對照乙○○曾於八十
三年八月二十四日，就其所有之系爭房屋與王賢銘所有之系爭土
地應有部分之地租糾紛，於台北市松山區調解委員會成立調解，
乙○○願每月給付二萬四千元租金予王賢銘，有調解書在卷可稽
。可知謝順池係就王賢銘等人請求其給付租金乙節，與甲○○等
人達成協議，謝順池並非就買受系爭一樓房屋無坐落土地應有部
分與甲○○等人應負物之瑕疵擔保責任之情事為協議。甲○○等
人抗辯已就系爭不動產之全部紛爭為和解云云，為不可採。另系
爭協議書係就甲○○等人未說明系爭二樓房屋須付租金之爭議達
成協議。惟王賢銘等人起訴請求謝順池給付租金事件，經原審判
決確定，謝順池應給付系爭一樓房屋之土地租金為五萬七千零一
十六元。足認謝順池簽立系爭協議書，對於應給付地租之樓層與
數額之重要爭點有錯誤。則王賢銘等人與謝順池間給付租金事件
係於九十七年七月十六日判決確定。被上訴人主張於上開民事判
決尚未確定前，尚未知悉系爭協議書內容有誤，被上訴人以民事
準備狀繕本之送達，為撤銷系爭協議書之意思表示，是以，謝順
池與被上訴人主張依據民法第七百三十八條第三款規定，撤銷簽
立系爭協議書之意思表示，為有理由。再查系爭一樓房屋無對應
之土地持分，二樓有對應之土地持分，於九十五年四月間之合理
價格，經鑑定為一千九百七十二萬八千八百一十元，而被上訴人
以五千萬元之價格買受，高出該合理價格三千零二十七萬一千一
百九十元，是以，被上訴人主張依物之瑕疵擔保請求權，請求減
少價金，為有理由。則系爭協議書既經解除，被上訴人扣除應返
還之一百一十五萬元，仍高出合理價格二千九百一十二萬一千一
百九十元，其請求減少價金二千萬元，並依不當得利之法律關係
請求上訴人甲○○等人返還，為有理由，應予准許。末查兩造不
爭執被上訴人係經信義房屋之居間仲介，向甲○○等人購買系爭
不動產，是依不動產經紀業管理條例之規定，信義房屋有向被上
訴人解說系爭不動產之義務。且依社會一般交易習慣，係經由房
屋仲介業者買賣房屋者，係可藉由仲介業者設計之履約過程及其
對於不動產相關事務之專業知識以進行交易，故信義房屋既為不
動產經紀業者，非僅為報告交易之資訊而為買賣雙方之媒介。是
以，被上訴人主張其與信義房屋間，就系爭不動產之產權調查部
分有委任關係存在，係屬有據。信義房屋辯稱其與被上訴人間並
無委任關係云云，係非可採。雖被上訴人固不爭執於知悉系爭房
屋對應之系爭土地所有權應有部分不足。惟信義房屋既由甲○○
等人得知應有部分不足，且無土地應有部分之樓層究係一樓或二
樓將影響系爭不動產之價值甚鉅，應進一步調查產權，且此可由
乙○○買受系爭房屋及應有部分土地之過程可推知，或由土地謄
本與建物謄本互相對照，亦可知悉王賢銘等人有系爭土地應有部
分卻無其上建物所有權。信義房屋未進一步確認無土地應有部分
之房屋係系爭一樓房屋，致被上訴人誤信將一併買受系爭一樓房
屋及其坐落土地應有部分，以高於合理價格甚鉅之五千萬元買受
系爭不動產，被上訴人主張信義房屋未盡善良管理人之注意義務
，依民法第五百四十四條規定，請求信義房屋負損害賠償責任，
為有理由。從而，被上訴人依物之瑕疵擔保請求權，請求減少價
金二千萬元，並本於不當得利之法律關係，請求甲○○等人返還
；另依民法第五百四十四條規定，請求信義房屋賠償其所受損害
二千萬元本息，均為有理由。上訴人甲○○等人及信義房屋因各
別之發生原因，對被上訴人各負全部給付義務，是以任一人為給
付，他債務人即同免其責任，為有理由等詞，為其判斷之基礎。
按分別共有之各共有人，按其應有部分對於共有物之全部有使用
收益之權，所謂應有部分，係指分別共有人得行使權利之比例，
而非指共有物之特定部分言；又土地及其上之建物係屬不同權利
客體，建物所有人如同為座落基地之土地共有人，其使用之土地
，苟超出其土地應有部分比例者，亦不能認建物之特定部分有使
用土地之正當權源，其餘建物部分係無權使用，僅能就超出行使
權利比例範圍，依相關法律關係資以解決。本件原審以上訴人甲
○○等人未依約給付系爭一樓房屋座落土地之應有部分，僅二樓
有對應之土地持分，而系爭一樓房屋若無同時買受該座落土地，
價值顯然減損，即應就系爭一樓房屋無座落土地應有部分，應負
物之瑕疵擔保責任，並以之做為計算本件損害賠償額之基準，依
上開說明，非無再行研求餘地，且原審復未就所謂建物之「對應
土地持分」之法律上依據，於判決理由中說明其法律上理由，亦
有判決不備理由之違失。上訴論旨，指摘原判決不當，求予廢棄
，非無理由。
據上論結，本件上訴為有理由。依民事訴訟法第四百七十七條第
一項、第四百七十八條第二項，判決如主文。
中    華    民    國  九十九  年    七    月  二十二  日
                      最高法院民事第四庭
                          審判長法官  劉  延  村
                                法官  許  澍  林
                                法官  黃  秀  得
                                法官  許  正  順
                                法官  魏  大  喨
本件正本證明與原本無異
                                      書  記  官
中    華    民    國  九十九  年    八    月    三    日
                                                     m

司法院資訊處製作；財團法人民間司法改革基金會備份。
